臺灣高等法院高雄分院刑事判決　　　　　　　　　九十一年度上訴字第一六七四號
　　上　訴　人　台灣高雄地方法院檢察署檢察官
　　被　　　告　甲○○
　　選任辯護人　蘇精哲
　　　　　　　　許惠珠
　　　　　　　　鄭銘仁
右上訴人因被告常業重利案件，不服臺灣高雄地方法院八十九年度訴字第二八八０號
中華民國九十一年八月十三日第一審判決（起訴案號：臺灣高雄地方法院檢察署八十
九年度偵字第五九四四號），提起上訴，本院判決如左：
      主  文
原判決撤銷。
甲○○共同連續意圖為自己不法之所有，以詐術使人將本人之物交付，處有期徒刑陸
月，如易科罰金，以參佰元折算壹日。
簽帳單拾肆張沒收。
      事  實
一、甲○○原經營明達西服號（設高雄市○○區○○里○○鄰○○○路六一號，但懸
    掛正百屋西服號招牌），並於八十七年二月五日，明達西服號與中國信託商業銀
    行簽訂特約商店合約書，約定合作辦理信用卡業務，且明達西服號不得接受非合
    法登記營業範圍內之簽帳交易及非實際消費性之簽帳融資墊付現款或其他變相之
    融資。詎甲○○明知上開約定，竟與羅岳榮共同基於意圖為自己不法所有之概括
    犯意，於民國八十九年一月八日起，至同年月十二日止，多次由羅岳榮介紹不詳
    姓名者持偽造之乙○○、丙○○、戊○○、丁○○、鄭崇志信用卡，在明達西服
    號店內，以刷卡「假消費，真借錢」，即每刷卡新臺幣（下同）一萬元，先扣除
    八百元，實交付九千二百元之方式，向甲○○借款，詳均如附表所示。其後甲○○再填載請款單向各發單銀行請領刷卡金額，使收單銀行及發卡銀行誤信為真消
    費，於八十九年一月十三日、同年月二十六日、同年月二十八日各支付甲○○所
    請領之金額共十萬八百元，詳如附表所示。嗣於八十九年三月八日，經警持台灣
    高雄地方法院檢察署檢察官簽發之搜索票執行搜索，扣得如附表所示簽帳單十四
    張與本案無關之黃淑芳身分證影本一張，而查獲上情。
二、案經高雄市政府警察局苓雅分局移送台灣高雄地方法院檢察署檢察官偵查起訴。
      理  由
一、訊據上訴人即被告甲○○（下稱被告）矢口否認有右揭犯行，辯稱其已於八十八
    年十二月間將明達西服號及刷卡機盤己給王洪麗霞，其僅依約定留任技術輔導半
    年，故不知刷卡「假消費，真借錢」之情等語。
二、經查：
    (一)右揭事實，業據被告於警訊供述：「當場查獲刷卡簽帳單十四張．．．是我經
      營消費刷卡、真借錢之地下錢莊所留用．．．」、「我自本（八十九年）年一
      月初開始經營地下錢莊．．．如刷卡新台幣一萬元，我則抽取八百元，交付刷
      卡人九千二百元．．．至今放款十餘萬元．．．」等語（見警卷第一～二頁）
      ，於偵查中亦供稱：「（問：何時起經營刷卡借錢？）本年一月起」、「（問
      ：沒有買賣事實為何刷卡？）景氣不好」、「（問：刷卡的人真有買東西？）
      有部分有，有部分沒有．．．」、「每一萬元抽八百元」、「（問：為何簽單
      都是一月中的？）我那時開始做，我是八十九年一月開始做」、「我以前作生
      意，景氣不佳，友人羅岳榮叫我把整台刷卡機給他做刷卡借款之生意．．．每
      刷一萬，我分八百．．．」等語等語（見偵查卷第十頁正、反面、第三十二頁
      正、反面、第五十頁正、反面），且被告於偵查中亦具狀坦承不諱（見偵查卷
      第三十九頁），復有簽帳單十四紙扣案可佐。
    (二)又扣案之簽帳單係不詳姓名者持偽造之乙○○、丙○○、戊○○、丁○○、鄭
      崇志所有信用卡刷卡「假消費，真借錢」，再於簽帳單上簽程榮春、歐凌揚、
      CHIE００（末二字無從辨認）、鄭旗因、鄭崇志署押等事實，已經證人乙○○
      、丙○○、丁○○等人於偵查中證述明確（見偵查卷第三一頁反面），並有臺
      新國際商業銀行信託部函、中國信託商業銀行股份有限公司陳報狀附綜合資料
      查詢、中國信託商業銀行九十年一月十五日陳報狀附乙○○聲明書、丙○○聲
      明書、客戶消費明細表、簽帳單、中國信託商業銀行九十年一月二十九日陳報
      狀附鄭崇志聲明書、綜合資料查詢、客戶消費明細表、簽帳單、美商花旗銀行
      股份有限公司臺北分行九十年一月十二日（九十）消管字第○○五五號函附八
      十九年一月至三月刷卡消費明細附卷足憑（見偵查卷第十五、十九～二四頁、
      原審卷第十五～二八、二九～三八、三九～四三頁）。是乙○○、丙○○、戊○○、丁○○、鄭崇志既未至明達西服號消費，且被告復未能舉證證明扣案簽
      帳單所示消費之真正，被告自白扣案簽帳單係假消費、真借錢，應堪信與事實
      相符。
    (三)被告經營之明達西服號於八十七年二月五日，與中國信託商業銀行簽訂特約商
      店合約書，約定合作辦理信用卡業務，且明達西服號不得接受非合法登記營業
      範圍內之簽帳交易及非實際消費性之簽帳融資墊付現款或其他變相之融資，有
      特約商店合約書在卷可稽（見原審卷第二四二～二四三頁），而被告已請領取
      得扣案簽帳單所示消費金額，亦有中國信託商業銀行特約商店撥款明細表一紙
      可憑（見原審卷第二四一頁）。是被告為自己不法所有，施詐術使銀行陷於錯
      誤而交付財物，至為明確。
    (四)至被告辯稱其已於八十八年十二月間將明達西服號及刷卡機盤己給王洪麗霞，
      其僅依約定留任技術輔導半年，故不知刷卡「假消費，真借錢」之情等語，並
      提出己渡書一紙為證。再王洪麗霞於八十九年一月二十九日，向高雄市政府建
      設局申請營利事業統一發證設立登記，營利事業名稱為「日麗企業行」，營利
      事業所在地為高雄市苓雅區○○○路六一號二樓，營業項目為裁縫服務業，組
      織型態為獨資，固有高雄市政府建設局九十一年二月八日高市建設二字第○○○三五七五號函附日麗企業行之營利事業登記相關資料可參。然被告苟已將明
      達西服號己渡王洪麗霞，衡諸常情，被告於員警搜索時，當即時提出己渡書表
      明己渡之情，但觀諸員警搜索時明達西服號時，僅被告一人在場，且被告迭於
      警訊及偵查中，亦未陳明己渡之情，反之，被告始終坦承刷卡借錢一節，並求
      處簡易處刑，其後於原審審理中，被告始為上開抗辯，被告所為，顯令人難以
      理解。況王洪麗霞經原審傳喚、拘提未著，被告復未能舉證以供本院調查，其
      所辯亦無從證明。
    綜上所述，被告意圖為自己不法所有，施詐術使銀行陷於錯誤而交付財物，事證
    明確，犯行堪以認定。
三、核被告所為，犯刑法第三百三十九條第一項詐欺取財罪。被告先後數行為，時間
    緊接，所犯罪名相同，顯係出於概括之犯意為之，為連續犯，應依刑法第五十六
    條之規定以一罪論，並加重其刑。又被告與羅岳榮間有犯意之聯絡，行為之分擔
    ，均為共同正犯。再公訴人就被告詐欺之犯行已經於犯罪事實欄載明，雖於所犯
    犯法條漏未論述刑法第三百三十九條第一項，仍認已提起公訴，本院自得予以審
    判。
四、原審不察，遽予無罪之諭知，自有未洽，檢察官上訴意旨，指摘原判決不當，非
    無理由，自應予撤銷改判。爰審酌被告前未曾犯罪，有台灣高等法院被告全國前
    案紀錄表在卷足憑，且詐得金額非甚鉅，行為後曾坦承犯行，惟事後翻異前詞等
    一切情狀，量處如主文所示之刑，並諭知易科罰金之折算標準。扣案簽帳單十四
    紙為被告所有，且供犯罪所用之物，應依法宣告沒收。至扣案身分證影本一紙、
    請款單一張，雖為被告所有，但無從證明與被告犯罪行為有關，乃不宣告沒收。
五、被告於行為時，刑法第四十一條係規定：「犯最重本刑為三年以下有期徒刑以下
    之刑之罪，而受六個月以下有期徒刑或拘役之宣告，因身體、教育、職業或家庭
    之關係，執行顯有困難者，得以一元以上三元以下折算罰金」，然刑法第四十一
    條業於九十年一月十日修正公布施行，並於同年月十二日生效，依修正後之刑法
    第四十一條第一項規定：「犯最重本刑為五年以下有期徒刑以下之刑之罪，而受
    六個月以下有期徒刑或拘役之宣告，因身體、教育、職業或家庭之關係或其他正
    當理由，執行顯有困難者，得以一元以上三元以下，易科罰金。但確因不執行所
    宣告之刑，難收矯正或難以維持法秩序者，不在此限」，又刑法規定其中再刑法
    規定其中事關執行如易服勞役、易科罰金、易以訓誡、數罪併罰之定執行刑及緩
    刑等，應適用新法，不應適用舊法，並無依刑法第二條第一項規定之適用（最高
    法院二十九年上字第五二五號判例參照），故被告本件犯行，自應依新法諭知易
    科罰金之折算標準。
六、公訴意旨另以：被告自八十九年一月初起，基於常業重利犯意，用刷卡「假消費
    ，真借錢」之方式，約定每刷卡一萬元，先扣除八百元後，借予客戶九千二百元
    ，但被告隔一、二天即可自收單銀行取得全部刷卡金額，是相當每刷一萬元每一
    、二天即收取八千元之利息，顯已超過年利率百分之一千二百以上，而以收取高
    利為生，因認被告涉犯刑法第三百四十五條之常業重利罪嫌。公訴人認被告涉犯
    常業重利罪嫌，係以被告於警訊、偵查中已坦承不諱，並有簽帳單影本十四張、
    請款單影本一張及身分證影本一張扣案，資為論據。惟訊據被告於原審及本院審
    理中翻異前詞，矢口否認有常業重利犯行，辯稱其已於八十八年十二月間將明達
    西服號及刷卡機盤己給王洪麗霞，其僅依約定留任技術輔導半年，故不知刷卡「
    假消費，真借錢」之情等語。經查，被告上開所辯固無足採，已如前述。然刑法
    重利罪之成立，必行為人乘他人急迫、輕率或無經驗貸以金錢或其他物品，而取
    得與原本顯不相當之重利者，始足當之，而所謂急迫，係指緊急迫切需要金錢或
    其他物品運用而言。倘借用人非處於急迫情形，縱貸與人貸與高利，亦難以重利
    罪相繩。查扣案簽帳單影本十四張，係不詳姓名者持偽造之乙○○、丙○○、戊○○、丁○○、鄭崇志所有信用卡刷卡「假消費，真借錢」，再於簽帳單上簽程
    榮春、歐凌揚、CHIE００（末二字無從辨認）、鄭旗因、鄭崇志，而偽造簽帳單
    等事實，已經證人乙○○、丙○○、丁○○等人於偵查中證述明確（見偵查卷第
    三一頁反面），並有臺新國際商業銀行信託部函、中國信託商業銀行股份有限公
    司陳報狀附綜合資料查詢、中國信託商業銀行九十年一月十五日陳報狀附乙○○
    聲明書、丙○○聲明書、客戶消費明細表、簽帳單、中國信託商業銀行九十年一
    月二十九日陳報狀附鄭崇志聲明書、綜合資料查詢、客戶消費明細表、簽帳單美
    商花旗銀行股份有限公司臺北分行九十年一月十二日（九十）消管字第○○五五
    號函附八十九年一月至三月刷卡消費明細附卷足憑（見偵查卷第十五、十九～二
    四頁、原審卷第十五～二八、二九～三八、三九～四三頁）。是扣案之簽帳單影
    本十四張既為不詳姓名者持偽造信用卡刷卡及偽造簽帳單，該不詳姓名者刷卡「
    假消費，真借錢」，是否有緊急迫切需要金錢之急迫、輕率或無經驗之情形，即
    非無疑。此外復查無其他積極證據足證被告乘他人急迫、輕率或無經驗貸以金錢
    ，而取得與原本顯不相當之重利，被告此部分犯行，尚屬不能證明。然公訴人認
    被告此部分犯行與上開有罪部分係屬牽連犯裁判上一罪之法律關係，故不另為無
    罪之諭知。
七、公訴意旨復以：被告自八十八年一月初起，至同年十二月間止，基於常業重利及
    詐欺等之犯意，用刷卡「假消費，真借錢」之方式，約定每刷卡一萬元，先扣除
    八百元後，借予客戶九千二百元，其後填載請款單向各發單銀行請領刷卡金額，
    使收單銀行及發卡銀行均陷於錯誤，而誤信為真，遂支付被告所請領之金額，而
    被告隔一、二天即可自收單銀行取得全部刷卡金額，是相當每刷一萬元每一、二
    天即收取八千元之利息，顯已超過年利率百分之一千二百以上，而以收取高利為
    生，因認被告甲○○涉犯有刑法第三百四十五條之常業重利、第三百三十九條第
    一項之詐欺取財罪嫌。惟查，被告係自八十九年一月初起有刷卡「假消費，真借
    錢」行為之情，迭據被告於警訊及偵查中供承明確。又被告之明達西服號自八十
    七年十二月二十二日起至八十八年十二月二十四日止，共計向中國信託商業銀行
    請款核撥六十一筆消費款項，有中國信託商業銀行特約商店八十八年度撥款明細
    表乙件附卷可稽，再經原審依職權向財團法人聯合信用卡處理中心調取相關持卡
    人基本資料及所持卡之發卡銀行名稱後，傳喚證人鄧麗蘭、陸和利、鄭文福、蘇
    秀蓮、黃識頻、蔡文蘭、張正港、何齊偉、蔡馥芬、曾文寶、莊毓芬、連平山、
    高平等人，其等於原審均結證稱確曾至明達西服號製作西服、西褲、學生褲等衣
    物，並持卡消費等語（見原審九十年十月八日訊問筆錄）。再扣案簽帳單十四張
    及請款單一張，其上記載之時間均為八十九年，亦無從證明被告於八十八年一月
    初起，至同年十二月間止，有以刷卡「假消費，真借錢」之方式牟取重利及詐欺
    犯行。此外復查無其他積極證證據足證被告此部分犯行，本應諭知被告無罪之判
    決，然公訴人認被告此部分犯行與上開有罪部分係屬連續犯及牽連犯裁判上一罪
    之法律關係，故不另為無罪之諭知。
八、台灣高雄地方法院檢察署移送九十年度偵字第三七三號併辦意旨略以：被告自八
    十八年一月初起，在明達西服號（懸掛正百屋西服號招牌）店內，基於偽造文書
    等之概括犯意，使用偽造之乙○○、丙○○、戊○○、丁○○所有信用卡刷卡假
    消費，再於簽帳單上簽程榮春、歐凌揚、CHIE００（末二字無從辨認）、鄭旗因
    署押，偽造簽帳單，因認被告另涉犯偽造文書罪嫌。經查，公訴人認被告涉犯偽
    造文書罪嫌，係以被害人乙○○、丙○○、丁○○之指訴，並有上開偽造簽帳單
    扣案可佐，資為論據。惟訊據被告堅詞否認有偽造文書犯行，辯稱其並不知信用
    卡係偽造等語。又查被害人乙○○、丙○○、丁○○之指訴及扣案之偽造簽帳單
    ，僅能證明被害人等所有之信用卡遭他人偽造之事實，並不能據以證明係被告所
    偽造。再扣案之偽造簽帳單上之文字係複寫，無從比對字跡之書寫力道、勾勒順
    序及筆畫深淺等，亦無法證明係被告所偽造。此外復查無其他積極證據足證被告
    有偽造私文書或共同偽造私文書之犯行，被告此部分尚屬不能證明。從而認被告
    此部分與上開有罪部分即無牽連犯裁判上一罪關係，本院自無從併辦，應退還檢
    察官辦理。
據上論結，應依刑事訴訟法第三百六十九條第一項前段、第三百六十四條、第二百九
十九條第一項前段、刑法第二十八條、第五十六條、第三百三十九條第一項、第四十
一條第一項、罰金罰鍰提高標準條例第一條前段、第二條，判決如主文。
本案經檢察官沈紹嘉到庭執行職務。
中      華      民      國    九十一    年    十二      月    二十四    日
                              臺灣高等法院高雄分院刑事第一庭
                                  審判長法官  曾永宗
                                        法官  邱永貴
                                        法官  郭玫利
右正本證明與原本無異。
如不服本判決應於收受本判決後十日內向本院提出上訴書狀，其未述上訴理由者，
並得於提起上訴後十日內向本院補提理由書狀（均須按他造當事人之人數附繕本)「
切勿逕送上級法院」。
                                      書記官  鄭靜芳
中    華    民    國      九十一      年      十二      月     二十五   日
附表︰
┌────┬───────────────────────────┐
│編號    │刷卡借款時間、金額、偽造信用卡卡號、偽造署押、撥款日期│
├────┼───────────────────────────┤
│        │消費時間：八十九年一月八日                            │
│        │刷卡金額：一萬元                                      │
│  一    │卡號︰0000000000000000號              │
│        │簽名︰ＣＨＩＥＮ  ＹＩＮＧ  ＣＨＩ                    │
│        │撥款日期：八十九年一月十三日                          │
├────┼───────────────────────────┤
│        │消費時間：八十九年一月八日                            │
│        │刷卡金額：三千元                                      │
│  二  │卡號︰0000000000000000號              │
│        │簽名︰ＣＨＩＥＮ  ＹＩＮＧ  ＣＨＩ                    │
│        │撥款日期：八十九年一月十三日                          │
├────┼───────────────────────────┤
│        │消費時間：八十九年一月八日                            │
│        │刷卡金額：三千元                                      │
│  三    │卡號︰0000000000000000號              │
│        │簽名︰ＣＨＩＥＮ  ＹＩＮＧ  ＣＨＩ                    │
│        │撥款日期：八十九年一月十三日                          │
├────┼───────────────────────────┤
│        │消費時間：八十九年一月八日                            │
│        │刷卡金額：三千元                                      │
│  四    │卡號︰0000000000000000號              │
│        │簽名︰ＣＨＩＥＮ  ＹＩＮＧ  ＣＨＩ                    │
│        │撥款日期：八十九年一月十三日                          │
├────┼───────────────────────────┤
│        │消費時間：八十九年一月八日                            │
│        │刷卡金額：三千元                                      │
│  五    │卡號︰0000000000000000號              │
│        │簽名︰ＣＨＩＥＮ  ＹＩＮＧ  ＣＨＩ                    │
│        │撥款日期：八十九年一月十三日                          │
├────┼───────────────────────────┤
│        │消費時間：八十九年一月八日                            │
│        │刷卡金額：三千元                                      │
│  六    │卡號︰0000000000000000號              │
│        │簽名︰ＣＨＩＥＮ  ＹＩＮＧ  ＣＨＩ                    │
│        │撥款日期：八十九年一月十三日                          │
├────┼───────────────────────────┤
│        │消費時間：八十九年一月八日                            │
│        │刷卡金額：三千元                                      │
│  七    │卡號︰0000000000000000號              │
│        │簽名︰ＣＨＩＥＮ  ＹＩＮＧ  ＣＨＩ                    │
│        │撥款日期：八十九年一月十三日                          │
├────┼───────────────────────────┤
│        │消費時間：八十九年一月十一日                          │
│        │刷卡金額：四百元                                      │
│  八    │卡號︰0000000000000000號              │
│        │簽名︰歐凌揚                                          │
│        │撥款日期：八十九年一月二十六日                        │
├────┼───────────────────────────┤
│        │消費時間：八十九年一月十一日                          │
│        │刷卡金額：一萬九千八百元                              │
│  九    │卡號︰0000000000000000號              │
│        │簽名︰歐凌揚                                          │
│        │撥款日期：八十九年一月二十六日                        │
├────┼───────────────────────────┤
│        │消費時間：八十九年一月十一日                          │
│        │刷卡金額：七千六百元                                  │
│  十    │卡號︰0000000000000000號              │
│        │簽名︰歐凌揚                                          │
│        │撥款日期：八十九年一月二十六日                        │
├────┼───────────────────────────┤
│        │消費時間：八十九年一月十二日                          │
│        │刷卡金額：一萬五千元                                  │
│  十一  │卡號︰0000000000000000號              │
│        │簽名︰鄭崇志                                          │
│        │撥款日期：八十九年一月二十八日                        │
├────┼───────────────────────────┤
│        │消費時間：八十九年一月十二日                          │
│        │刷卡金額：一萬九千元                                  │
│  十二  │卡號︰0000000000000000號              │
│        │簽名︰程榮春                                          │
│        │撥款日期：八十九年一月二十八日                        │
├────┼───────────────────────────┤
│        │消費時間：八十九年一月十二日                          │
│        │刷卡金額：六千元                                      │
│  十三  │卡號︰0000000000000000號              │
│        │簽名︰鄭崇志                              │
│        │撥款日期：八十九年一月二十八日                        │
├────┼───────────────────────────┤
│        │消費時間：八十九年一月十二日                          │
│        │刷卡金額：五千元                                      │
│  十四  │卡號︰0000000000000000號              │
│        │簽名︰鄭旗因                                          │
│        │撥款日期：八十九年一月二十八日                        │
└────┴───────────────────────────┘
附錄本判決論罪科刑法條
刑法第三百三十九條第一項：
意圖為自己或第三人不法之所有，以詐術使人將本人或第三人之物交付者，處五年以
下有期徒刑、拘役或科或併科一千元以下罰金。
